【裁判字號】    94,家上易,23
【裁判日期】    950829
【裁判案由】    塗銷分割繼承登記
【裁判全文】
臺灣高等法院民事判決                94年度家上易字第23號
上  訴  人  丙○○
訴訟代理人  魏順華律師
複  代理人  曾能煜律師
視同上訴人  戊○○
被  上訴人  丁○○
            甲○○○
            乙○○
上列三人共同
訴訟代理人  林姿瑛律師
複  代理人  許富雄律師
上列當事人間請求塗銷分割繼承登記事件，上訴人對於中華民國
94年9月19日臺灣桃園地方法院91年度家訴字第51號第一審判決
提起上訴，本院於95年8月15日言詞辯論終結，判決如下：
    主  文
上訴駁回。
第二審訴訟費用由上訴人負擔。
    事  實
甲、上訴人方面：
Ａ、丙○○方面
壹、聲明：
一、請求廢棄原判決有關於上訴人敗訴部分，並駁回被上訴人等
    第一審之訴。
貳、陳述：除與原判決記載相同者外，補稱略以：
一、上訴人主張被上訴人等與戊○○私下協議，共同矇蔽上訴人
    ，實則被上訴人等於91年4月5日簽立之協議書，乃渠等與戊
    ○○協議所然，即渠等始終明白其中原委，絕非所稱受詐欺
    云云。
二、上訴人主張兩造就91.4.5分割方式已意思表示一致。
Ｂ、視同上訴人戊○○方面：
壹、聲明：
一、原判決廢棄。
二、被上訴人之訴駁回。
貳、陳述：除與原判決記載相同者外，補稱略以：
    91年4月6日因上訴人急需用錢，因而與被上訴人等協商其三
    人於1年內給付上訴人償金500萬元，並由被上訴人等交付上
    訴人100萬元用以賠償、說服丙○○更易其持分比例為169/9
    44，再由上訴人佯稱協議書遺失電請代書前來協助重新簽訂
    被上訴人等提出之分割協議。惟91年4月6日被上訴人等未提
    出100萬元，而丙○○亦未於91年4月7日到場，僅上訴人與
    被上訴人另行簽署由代書所擬之協議書4份，惟因欠缺丙○
    ○之部分，無從憑辦登記。
乙、被上訴人方面：
壹、聲明：上訴駁回。
貳、陳述：除與原判決記載相同者外，補稱略以：
    縱認上訴人丙○○於91年4月5日並未曾同意被上訴人等人所
    主張之分割協議版本，惟被上訴人等人亦自始至終均不可能
    同意上訴人所主張之分割版本，亦未曾委任上訴人戊○○至
    地政事務所送件，則本件上證八遺產分割繼承登記申請顯屬
    無權代理，既經被上訴人等人否認其登記效力，自應歸於無
    效。
    理  由
一、本件原審命丙○○、戊○○二人應協同被上訴人丁○○、甲
    ○○○、乙○○就坐落桃園縣大園鄉○○段235地號土地（
    下稱系爭土地），蘆竹地政事務所於民國91年4月10日以分
    割繼承為登記原因、權利範圍分別為丙○○188/944、戊○
    ○753/944、丁○○1/944、甲○○○1/944、乙○○1/944
    之分割繼承登記予以塗銷。該判決對丙○○、戊○○二人應
    合一確定，雖僅丙○○提起上訴，依民事訴訟法第56條第1
    款規定，其效力及於戊○○，合先敘明。
二、被上訴人丁○○、甲○○○、乙○○起訴主張：兩造之父楊
    金石於民國90年10月4日死亡，兩造為繼承人，先於91年1月
    2日就楊金石遺產現金部分協議分配，另就楊金石所遺系爭
    土地（面積944平方公尺），兩造協議分割由丙○○取得應
    有部分169/944、戊○○取得158/944、丁○○取得225/944
    、甲○○○取得196/944、乙○○取得196/944，並委託訴外
    人己○○代書辦理相關繼承登記等事宜。詎91年4月5日，兩
    造在戊○○住宅，簽署分割協議書過程中，上訴人丙○○、
    戊○○二人刻意製造混亂場面，趁機抽換正確之遺產分割協
    議書（即分配比例：丙○○169/944、戊○○158/944、丁○
    ○225/944、甲○○○196/944、乙○○196/944），被上訴
    人不疑有他，未逐一檢查，致遭丙○○、戊○○詐騙，於錯
    誤之遺產分割協議書（即分配比例：丁○○、甲○○○、乙
    ○○三人各1/944、丙○○188/944，戊○○753/944）上簽
    名並授權由丙○○代為用印（含騎縫章）。
    嗣戊○○向被上訴人騙稱：已用印完成之4份遺產分割協議
    書全數遺失，請全體繼承人再至伊家簽名、用印。被上訴人
    即於91年4月7日下午至戊○○宅重新簽署相關遺產分割文件
    ，惟丙○○遲遲未到，致未完成。上訴人丙○○、戊○○二
    人未經被上訴人之授權，擅自於土地登記申請書上填載戊○
    ○為全體繼承人之代理人。戊○○於91.4.8逕以其為被上訴
    人之代理人名義，持被上訴人於91.4.5受詐欺簽署之分割協
    議書向桃園縣地蘆竹地政事務所申請就系爭土地為分割繼承
    登記，經該地政事務所以登記日期：91.4.10，登記原因：
    分割繼承，為丙○○權利範圍：188/9 44、戊○○權利範圍
    753/944、丁○○、甲○○○、乙○○三人權利範圍各1/944
    之登記，侵害被上訴人等就系爭土地基於公同共有關係所享
    之權利。被上訴人於91.4.17發現系爭土地遭上訴人丙○○
    、戊○○持偽造之文件申請登記，以91.5.7桃園府前郵局第
    1102號存證信函向上訴人丙○○、戊○○撤銷91.4.5受詐欺
    之意思表示（即於不實分割協議書上簽名、蓋章）。縱丙○
    ○不知情，該91.4.5分割協議書所示之遺產分割方式未經全
    体繼承人合意，且未經全體繼承人共同提出申請，此遺產分
    割協議書及分割繼承登記應屬自始無效。爰依民法第767 條
    規定，訴請(一)、丙○○、丁○○應協同被上訴人塗銷蘆竹地
    政事務所所為上開91.4.10之分割繼承登記。(二)丙○○、戊
    ○○應協同被上訴人就系爭235地號土地依丙○○169/944
    、戊○○158/944、丁○○225/944、甲○○○196/944、乙
    ○○196/944之權利範圍辦理分割繼承登記。
    上訴人丙○○、戊○○對兩造均係楊金石之繼承人，兩造於
    91.1.2就楊金石遺產現金為協議分割，於91.4.5至戊○○住
    宅，就楊金石遺產系爭235地號土地簽立分割協議書4份，該
    協議書上兩造之印章係由丙○○用印等情不爭執。惟丙○○
    否認其就系爭土地有由丙○○取得應有部分169/944、戊○
    ○取得158/944、丁○○取得225/944、甲○○○取得196/94
    4、乙○○取得196/944之協議，並否認91.4.5分割協議書有
    調包或偽造文書之情，辯以91.4.5其最晚至戊○○住宅，當
    時分割比例已經寫好了，被上訴人三人各944分之1，戊○○
    為944分之753，伊為944分之188，伊有質問每人應該都是
    944分之188，但戊○○說此為戊○○與丁○○等三人間事，
    伊只要拿伊自己的就好了，其他三人亦未講話，伊看到伊拿
    到的是伊應得之持分，即簽名蓋章，91.4.7，戊○○等四人
    均未通知伊前去戊○○宅再簽立分割協議。
    戊○○辯以：楊金石亡後，伊發現乙○○等盜領楊金石存款
    2千餘萬元。91.4.5下午3時許，乙○○、甲○○○稱要按土
    地使用現況分割，伊不同意，伊告知彼3人（即丁○○、甲
    ○○○、乙○○）僅各有1/944（象徵性登記），當日下午7
    時許，丁○○等三人至伊宅，對其提議之1/944有爭執，伊
    即謂丁○○等三人將盜領父親存款2千餘萬元拿出來，即按
    丁○○等三人提議之版本分割，丁○○等三人因而同意依伊
    所提之版本分割，即丁○○等三人各1/944，丙○○按應繼
    分188/944，其餘753/944登記伊名下。91.4.5所簽分割協議
    書等文書並未遺失，因伊負債太多，亟需用錢，91.4.6伊去
    找乙○○，乙○○希望土地一次處理好，同意拿500萬元予
    伊，但丁○○、甲○○○、乙○○三人意見不一致，彼等叫
    伊先擺平丙○○，要伊打電話向葉代書說91.4.5所簽者遺失
    ，要葉代書過來重簽，伊乃應丁○○等人要求，於91.4.7再
    簽立丁○○等版本之分割協議書，惟丙○○不同意再簽，致
    未完成。伊於91.4.8持91.4.5所簽分割協議向地政機關申辦
    遺產分割繼承登記。91.4.5所簽伊提議之版本未與丙○○討
    論，丙○○亦從未同意丁○○等之版本。94.1.30，乙○○
    與伊立協議書同意予伊50萬元云云。
    （原審判命上訴人丙○○、戊○○應協同被上訴人就系爭
    235地號土地於91.4.10所為分割繼承登記塗銷，駁回被上訴
    人其餘之訴。上訴人就其敗訴部分提起上訴，被上訴人就其
    敗訴部分未據聲明不服。）
三、兩造為楊金石（於90.10.4死亡）之繼承人，於91.1.2先就
    楊金石遺產現金部分協議分配。系爭土地於91.4.8以戊○○
    為兩造代理人名義，持兩造90.4.5遺產分割協議書（即分割
    後丙○○取得188/944、戊○○取得753/944、丁○○、甲○
    ○○、乙○○各取得1/944）等資料向桃園縣蘆竹地政事務
    所申請遺產分割繼承登記，經該地政事務所辦理登記。另上
    訴人丙○○、戊○○於91年6月間以被上訴人涉嫌盜領楊金
    石存款，向檢察官告訴被上訴人三人盜用印章、偽造文書、
    竊盜等，經桃園地方法院檢察署檢察官以92.4.17、91年度
    偵字第11616號為不起訴處分等情，有被上訴人提出之楊金
    石死亡證明及繼承系統表、91.1.2遺產分割協議書、桃園縣
    蘆竹地政事務所91.12.3蘆地登字第0910007597號檢附之
    91.4.10蘆資字第83380號辦理系爭土地分割繼承登記書全案
    影本、不起訴處分書，上訴人戊○○提出之刑事告訴狀等可
    稽（原審卷(一)第10-11、133、148-172、345-348頁、原審卷
    (二)第294-300頁），且為兩造所不爭執，堪認為真正。
四、被上訴人主張兩造91.4.5協議分割系爭土地所為協議內容為
    丙○○169/944、戊○○158/944、丁○○225/944、甲○○
    ○196/944、乙○○196/944，詎上訴人將分割協議書調包，
    致其於協議內容即丙○○188/944，戊○○753/944 、丁○
    ○等三人各1/944之協議書簽名，且伊等並未委任戊○○為
    代理人辦理遺產分割繼承登記，乃上訴人於土地登記申請書
    代理人欄擅填寫戊○○，於91.4.8向地政機關申辦登記，侵
    害其等權利。縱丙○○不知情，該91.4.5分割協議書所示之
    遺產分割方式未經全体繼承人合意，且未經全體繼承人共同
    提出申請，爰依民法第767條規定，請求上訴人應協同被上
    訴人塗銷蘆竹地政事務所上開91.4.10所為分割繼承登記。
    上訴人則以上開情詞置辯。經查：
(一)、戊○○91.4.8持向地政機關登記之91.4.5分割協議書內容是
    否遭上訴人調包？
１、查戊○○91.4.8持向地政機關辦理遺產分割繼承登記之兩造
    91.4.5分割協議書，其上被上訴人之簽名為真正，被上訴人
    之印章係由被上訴人委由上訴人丙○○用印等情，為被上訴
    人所不爭執，則被上訴人辯稱其等所簽名之分割協議書內容
    係遭上訴人調包乙節，即應由被上訴人舉證。
２、被上訴人自陳91.4.5分割協議書是三張一份，第一張為繼承
    系統表、第二張是持分（遺產分割協議書內容，即遺產分割
    協議書之第1頁）、第三張是簽名欄（即遺產分割協議書之
    第2頁），三張訂成一份，被上訴人簽名時三張已訂好成一
    份（見本院卷(三)第72頁、原審卷(二)第376頁）。而91.4.5係
    兩造各自攜印鑑章前往戊○○處簽名、用印，該印鑑章並非
    留存戊○○處（參見原審卷(二)第374頁，丁○○陳述戊○○
    叫被上訴人拿出印鑑章，核對是否與之前現金分配印鑑章相
    同），而遺產分割協議書一式為二紙，二紙間蓋有5人印鑑
    章（見本院卷(一)第63頁），則上訴人即無事後抽換分割協議
    內容，再於騎逢處用印之可能。
３、被上訴人自陳共計簽署四份分割協議書（見本院卷(三)第365
    頁），而現提出之四份（二份送地政機關、二份於刑事告訴
    提出），均記載相同內容（此為被上訴人所不爭執），被上
    訴人先則稱其中二份遭調包乙節，嗣改稱全部遭調包，前後
    所述不一，自難認為真正。
４、被上訴人乙○○自承兩造91.1.2、91.4.5、91.4.7協議分割
    楊金石遺產時，伊均有私下錄音，惟91.4.5錄音失敗；被上
    訴人自陳91.4.5 及91.4.7簽立協議書時，丁○○、甲○○
    ○、乙○○及其配偶謝鐘均在場（見原審卷(一)第275頁背面
    ）。上訴人主張被上訴人丁○○係高職訓導主任，乙○○高
    職畢業任公司製造主任，其夫謝鍾為高考及格，任職中華電
    信（此為被上訴人所不爭執）。則堪認被上訴人等均係具相
    當知識經驗之人，以被上訴人之智識，其稱所簽分割協議書
    遭上訴人調包乙節，亦與經驗法則有違。
５、被上訴人主張91.4.5其等協議分割之內容為丙○○169/944
    、戊○○158/944、丁○○225/944、甲○○○196/944、乙
    ○○196/944。被上訴人丁○○於原審陳稱伊叫戊○○簽署
    一個寄放兩尺的協議書予伊，不然伊不願意蓋章，後來即由
    戊○○書寫讓渡同意書（原證7）（見原審卷(二)第375頁）。
    查原證7同意書內容係「本人因土地分割兩尺，寄放在丁○
    ○，由丁○○全權處理」（見原審卷(一)第24頁），若兩造於
    91.4.5協議分割內容確如被上訴人上述主張，則丁○○分得
    之應有部分為225/944，為五人中最有利者，戊○○若不書
    寫上開同意書，對丁○○並無不利，則丁○○焉會因戊○○
    不書寫「讓渡同意書」而拒絕蓋章？亦與情理有違。
６、楊金石之繼承人為兩造5人，則丙○○之法定應繼分即為系
    爭土地之1/5，系爭土地面積944平方公尺，其1/5為188.8/9
    44，系爭91.4.5分割協議書，丙○○分得者為188/944，並
    未逾其法定應繼分。而被上訴人亦未能舉證證明丙○○同意
    其等之版本，即丙○○分得169/944，則丙○○應無調換協
    議書內容之動機。
７、被上訴人以乙○○所提91.4.7錄音譯文，葉代書稱91.4.7
    所簽分割協議書內容與91.4.5相同，主張兩造於91.4.5達成
    之分割協議確為「丙○○169/944、戊○○158/944、丁○○
    225/944、甲○○○196/944、乙○○196/944。」（見本院
    卷(一)93頁背面、108頁背面）。
    惟證人己○○於本院結證:4 月5日前伊有作一份協議書，按
    測量建物佔用面積分配（即被上訴人主張之版本），伊請大
    家來蓋章，但丙○○不肯，所以辦不下去，伊將整份資料退
    給戊○○，伊未曾見過兩造91.4.5蓋章的協議書等情（見本
    院卷(一)第134、135、2-）。證人己○○既未見過兩造91.4.5
    所簽分割協議書，則自無從以證人己○○91.4.7上述談話錄
    音，認兩造於91.4.5所達協議為被上訴人主張之上開內容。
８、綜上所述，被上訴人主張91.4.5其等所簽協議書內容係遭上
    訴人調包乙節，即難認與事實相符。
(二)、91.4.5分割協議書內容有無經全體繼承人合意？
１、按繼承人得隨時請求分割遺產，但法律另有規定或契約另有
    訂定者，不在此限，民法第1164條定有規定。共同繼承人得
    依協議以決定分割之方法。協議須有協同繼承人全體之同意
    ，然不以全體會合交換意見為必要，由一繼承人作成分割案
    ，經其他繼承人贊同時，亦得成立協議。如有共同繼承人一
    致之協議，縱令未按各共同繼承人應繼分之比例為分割，其
    協議亦非無效。
２、戊○○於原審92.4.10陳述「4月3日乙○○只有講到說要將
    大部分土地登記給我，但實際上的成數並沒有說明，直到4
    月5日開會前，我已經把原證三（即向地政機關申請分割繼
    承登記之內容）成數算好，用電腦修改葉代書交給我的磁碟
    片，將原告分配成數改為1/944，原告三人先到，看到我這
    樣分配與我發生爭吵，我要求不願意的話，將盜領的錢拿出
    來，所以原告才同意以1/944成數登記，這個是在丙○○到
    之前，四個人達成的共識。」、「當天在丙○○到之前，已
    經達成分配的成數協議，而且原告三人私底下還要給我五百
    萬元，被告丙○○對這件事不清楚。」（原審卷(一)第302頁
    ）。上訴人丙○○於本院自陳「4月5日我到現場時，分割的
    比例已經寫好了，被上訴人三人是1/944，戊○○是753/944
    ，我是188/944，我有問他們每人應該都是188/944，但戊○
    ○說這是他與他們三人的事，我只要拿我自己的就好了」，
    戊○○亦稱當日如丙○○所述。見本院卷(三)第236-237頁）
    。
３、依上所述，上訴人丙○○雖未與被上訴人及戊○○當面協商
    ，惟兩造均各自於91.4.5協議書簽名，可認兩造就91.4.5協
    議書所載內容達成意思合致。被上訴人主張全體繼承人未就
    91.4.5分割協議內容達成意思合致乙節，尚不足採。
(三)、戊○○91.4.8向地政機關申請登記是否經被上訴人授權？
１、按繼承人為二人以上，部分繼承人因故不能會同其他繼承人
    共同申請繼承登記時，得由其中一人或數人為全體繼承人之
    利益，就被繼承人之土地，申請為公同共有之登記。其經繼
    承人全體同意者，得申請為分別共有之登記。土地登記規則
    第120 條第1項定有規定。
２、查本件係由戊○○以兩造代理人名義，向地政事務所申請分
    割繼承登記，有桃園縣蘆竹地政事務所檢送之土地登記申請
    書可稽（見本院卷(一)第57、58頁）。該土地登記申請書申請
    人欄中「被繼承人」、「繼承人」之姓名、出生年月日、身
    分證統一編號、住所等均係以打字方式記載，惟「代理人」
    部分，則均係以手寫方式記載。上訴人丙○○於原審92.4.
    10陳述「當時委辦書（即土地登記申請書）是空白的，至於
    繼承人與被繼承人是打好的，什麼字都沒有寫的狀況下，就
    由我們先簽名，再由我統一蓋章」，「4月5日之前，戊○○
    跟我說葉代書不辦，但另外三名原告跟我說葉代書回去掃墓
    不能來，4月5日當天並沒有約定是要由誰辦理，是有提到要
    給原告去辦，但原告稱沒有空。」（見原審卷(一)307 頁），
    是堪認系爭土地登記申請書「代理人」部分，係事後填載。
    被上訴人否認委由戊○○辦理，戊○○亦未舉證證明其係經
    被上訴人授權，則戊○○以被上訴人代理人資格向地政機關
    申請本件分割繼承登記，自屬無權代理，對被上訴人不生效
    力。
３、系爭分割繼承登記未經全體繼承人共同為之，該分割繼承登
    記應屬無效。從而，被上訴人依民法第767條中段規定，請
    求上訴人塗銷系爭分割繼承登記，應認有理由，應予准許。
五、綜上所述，被上訴人請求上訴人協同塗銷桃園縣蘆竹地政事
    務所91.4.10所為系爭分割繼承登記，為有理由，應予准許
    。原審就上開部分，為被上訴人勝訴之判決，理由雖有不同
    ，結論並無二致，仍應予維持。上訴意旨指摘原判決此部分
    不當，求予廢棄改判，為無理由，應予駁回。
六、本件事證已明，兩造其餘攻擊防禦方法，經核與本判決之結
    果不生影響，爰不一一論述。
七、據上論結，本件上訴為無理由，依民事訴訟法第449條第2項
    、第78條、第85條第1項但書，判決如主文。
中    華    民    國    95    年    8     月    29    日
                    民事第八庭
                        審判長法  官  吳景源
                              法  官  連正義
                              法  官  滕允潔
正本係照原本作成。
不得上訴。
中    華    民    國    95    年    8     月    30    日
                              書記官  黃麗玲


司法院資訊處製作；財團法人民間司法改革基金會備份。
